【裁判字號】    95,上易,29
【裁判日期】    950607
【裁判案由】    損害賠償
【裁判全文】
臺灣高等法院高雄分院民事判決          95年度上易字第29號
上  訴  人  高輝營造工程股份有限公司
法定代理人  丙○○
訴訟代理人  黃順天律師
被上訴人    中華電信股份有限公司台灣南區電信分公司
法定代理人  乙○○
訴訟代理人  高慶福律師
上列當事人間請求損害賠償事件，上訴人對於民國94年12月29日
臺灣高雄地方法院92年度訴字第3082號第一審判決提起上訴，本
院於95年5月24日言詞辯論終結，判決如下：
    主      文
上訴駁回。
第二審訴訟費用由上訴人負擔。
    事實及理由
一、查被上訴人之法定代理人已改由乙○○擔任。被上訴人聲明
    由現任法定代理人乙○○承受訴訟，於法即無不合，應予准
    許。
二、被上訴人主張：上訴人於民國91年12月20日上午10時許，在
    高雄市左營區○○○路與孟子路口（下稱系爭事故地點），
    施作高雄市第29期市地重劃區既設污水管線修繕工程（下稱
    系爭污水管線修繕工程）時，損壞被上訴人所屬高雄營運處
    地下N1-F04光纖電纜及N1-14 、N1-18 、N1-19 、N1-30 市
    內電纜（下稱系爭電纜），經被上訴人派員修復，共計支出
    0.4-2400P 市內電纜材料費新台幣（下同）64萬8,125 元、
    0.4-3200P 市內電纜材料費27萬4,949 元、180*600 鉛管材
    料費1,490 元、200*600 鉛管材料費7,383 元、4000P 集合
    接續子材料費3 萬929 元，另委由易達通信工程有限公司整
    修上述市內電纜4 條，支出修復費13萬1,333 元，又進行N1
    -F04光纖電纜接續耗工21.8日，每1 工人日薪2,539 元、食
    宿費每日112 元，僅請求20工日，此部分支出5 萬3,020 元
    ，總計支出修復費用114 萬7,229 元。被上訴人曾於92年6
    月11日、同年7 月29日通知上訴人給付，詎上訴人均置之不
    理。爰依電信法第45條第2 項規定，聲明請求上訴人應給付
    被上訴人114 萬7,229 元及自起訴狀繕本送達之翌日即93
    年2 月6 日起至清償日止，按年息5%計算之利息，並陳明願
    供擔保請准宣告假執行。原審為被上訴人勝訴之判決。被上
    訴人於本院為駁回上訴之聲明。
三、上訴人則以：上訴人承攬系爭污水管線修繕工程後，已依該
    工程合約之規定辦理試挖，經依合約規定挖深至3 公尺處仍
    未發現被上訴人之管線，又既有道路原本即有級配回填層，
    且該試挖處旁有雨水箱涵，經試挖後亦未發現緊密機軋碎石
    層，故縱有回填級配料亦不足以證明有管線存在，上訴人並
    無過失。且高雄市政府工務局下水道工程處於90年3 月5 日
    辦理管線會勘協調會，水工處人員即主持人甲○○曾向各管
    線單位表示，若在3 公尺以下埋有管線應先告知，但會後被
    上訴人卻怠於告知上開工程施工範圍有埋於3 公尺以下之管
    線，被上訴人於埋設管線時亦未依規定設置警示標帶，被上
    訴人顯與有過失，上訴人自可主張過失相抵。又上訴人於發
    現挖到被上訴人管線時即停止施工，受損害之管線僅上訴人
    挖掘點一小部分，但被上訴人卻將挖掘點擴及至面更換電纜
    ，被上訴人就挖掘點以外之更換電攬部分自不能向上訴人請
    求賠償，況被上訴人受損之纜線係於81年間埋設，原埋設之
    纜線顯屬舊品，被上訴人以新品更換自應予折舊，不能以新
    品之價額向上訴人請求賠償等語，資為抗辯，並於本院聲明
    ：(一)原判決廢棄。(二)被上訴人在第一審之訴駁回。
四、兩造不爭執之事項：
  (一)上訴人於91年12月20日上午10時許，在系爭事故地點，施作
    系爭污水管線修繕工程時，損壞系爭電纜線，有中華電信北
    高雄營業處電信線路設施遭受損害會勘簽證單、系爭纜線受
    損示意圖各1 份及事故現場相片16張（原審卷9 、52、73至
    76頁）在卷可證。
  (二)被上訴人修復電纜線，共計支出0.4-2400P 市內電纜材料費
    64萬8,125 元、0.4-3200P 市內電纜材料費27萬4,949 元、
    180*600 鉛管材料費1,490 元、200* 600鉛管材料費7,383
    元、4000P 集合接續子材料費3 萬929 元，另委由易達通信
    工程有限公司整修上述市內電纜4 條，支出修復費13萬1,33
    3 元，又進行N1-F04光纖電纜接續耗工21.8日，每1 工人日
    薪2,539 元、食宿費每日112 元，僅請求20工日，此部分支
    出5 萬3,020 元，總計支出修復費用114 萬7,229 元，有自
    由三路與孟子路口幹線修復圖、幹線修復協商會議記錄、中
    華電信北高雄營業處線路維護中心用戶賠償桿線材料及施工
    費用表、線上料庫庫存數量明細表、電信線路工程施工工點
    規格、零星積點工程請款總計表、中華電信股份有限公司86
    年6 月11日通(三)字第003 號函（原審卷10至20頁）、交通部
    電信總局電信材料基本資料表、中華電信股份有限公司電信
    線路工程施工工日規格（原審卷146 至151 頁）各1 份為證
    。
五、本件之爭點：(一)上訴人就系爭電纜線之損壞是否應負賠償責
    任？(二)被上訴人對系爭電纜線之損害是否與有過失？(三)被上
    訴人可請求上訴人賠償之金額為多少？茲分述如下：
  (一)上訴人就系爭電纜線之損壞是否應負賠償責任？
  1.按因修建房屋、道路、溝渠、埋設管線等工程或其他事故損
    害電信設備者，應負損害賠償責任，電信法第45條第2 項定
    有明文。損壞電纜線路即屬損壞電信設備，同法第2 條第2
    項亦有明文規定。又此所謂負責賠償修復費用責任，不問損
    壞者，有無故意或過失，均應負責賠償，係採侵權損害，無
    過失賠償主義（最高法院73年台上字第4656號判例參照），
    是損害電信設備者，應不問故意過失，均應負賠償責任。
  2.被上訴人主張上訴人於91年12月20日上午10時許，在系爭事
    故地點，施作系爭污水管線修繕工程時，損壞系爭電纜線，
    造成被上訴人受有損害之事實，業據被上訴人提出中華電信
    北高雄營業處電信線路設施遭受損害會勘簽證單、系爭纜線
    受損示意圖、事故現場相片等為證（原審卷9 、52、73至76
    頁），且為上訴人所不爭執，堪信為真實。上訴人於施作系
    爭污水管線修繕工程時，既有損害被上訴人之電信設備之情
    事，則依上開說明，不問其有無故意過失，均應對被上訴人
    負損害賠償責任甚明。
  3.況且，被上訴人於90年3 月5 日系爭污水管線修繕工程施工
    前管線會勘紀錄召開時，即已提供管線位置圖予上訴人一節
    ，有該施工前管線會勘紀錄及管線位置圖附卷可稽（原審卷
    69至72頁、第104 頁），並經證人即代表被上訴人參與該會
    議之員工張德藩到庭證稱明確，且為兩造所不爭執，堪信為
    真實。而依該管線位置圖所示，系爭事故地點即孟子路口與
    自由三路口確實有被上訴人管線經過，參以上訴人於原審陳
    稱：「在系爭工作井前後，被上訴人所埋設管線均在3 米以
    內，是到此路口才有突降情形，導致我們挖到3 米深的時候
    都沒有發現被上訴人的管線。」等語（原審卷277 頁），足
    認上訴人依被上訴人所提供之管線位置圖及在系爭事故地點
    前後施工時均有發現被上訴人管線之情，應可知悉系爭事故
    地點確有被上訴人管線存在；再佐以一般施工者見有回填粗
    沙即研判下方可能有地下管線，依工程慣例經驗，應採用人
    工小心挖掘，先確認地下管線狀況，甚至採較大面積之試挖
    ，而後方能搖設圓形工程井鋼環等情，有高雄市土木技師公
    會93年12月27日高市土技字第09301720號函之附件在卷可憑
    （原審卷214 、214 之1 頁），而上訴人對系爭事故地點有
    回填層一節，並不否認（原審卷45頁），則依其施工經驗，
    亦顯可自系爭事故地點有回填層而預見該地點有埋設地下管
    線。上訴人依上述情節對系爭事故地點有被上訴人管線存在
    一事既屬顯可知悉，則其於依合約規定挖深至3 公尺處仍未
    發現被上訴人之管線時，自應更加慎重，或與被上訴人聯繫
    ，或以其他方法對是否有管線之事加以確認，非謂於挖深至
    3 公尺處均未發現被上訴人管線，即可遽認該處並無被上訴
    人管線存在，而任令損害管線情事發生，上訴人對於系爭事
    故地點有被上訴人管線之事既非不能注意，竟疏未注意，而
    損壞系爭管線，其有過失甚明，是上訴人抗辯其就系爭管線
    之損壞並無過失云云，實不足採信。
  4.至證人即上訴人施工人員莊賢雖到庭證稱，在系爭事故地
    點挖到3 米深時，並未挖到被上訴人之管線等語明確，然上
    訴人就被上訴人之管線損害之事應負無過失責任，且縱使上
    訴人施工挖至3 米深仍未發現被上訴人之管線，上訴人就是
    否確有被上訴人管線存在仍有注意之義務等情，均業如前述
    ，是證人莊賢之上開證詞，尚難採為有利於上訴人之認定
    。另證人即上訴人之現場監工人員林瑞堂於系爭事故發生時
    並未在現場，是其證詞亦難採為有利於上訴人之證據。
  (二)被上訴人對系爭電纜線之損害是否與有過失？
  1.查，被上訴人於90年3 月5 日系爭污水管線修繕工程施工前
    管線會勘紀錄召開時，已提供管線位置圖予上訴人，該管線
    位置圖上已明確記載系爭事故地點有被上訴人管線經過之情
    屬實，已如前述，足認被上訴人於上訴人施工前，即已將系
    爭事故地點有被上訴人管線存在之事告知上訴人。又被上訴
    人主張系爭管線乃81年5 月完工一節，業據被上訴人提出纜
    線完工管溝剖面圖為證（原審卷86頁），為上訴人所不爭執
    ，堪信為真實，而自系爭管線完工後迄至本件事故發生時止
    ，有其他管線單位在系爭事故地點埋設其他管線一節，亦為
    上訴人所不爭執，則自系爭管線埋設時起迄本件事故發生時
    止，已歷10年，地形地貌已顯有變動之可能，加以期間有其
    他管線單位在同一地點施工，亦有導致系爭管線深淺位置發
    生變動之可能，是上訴人以系爭管線之位置超過3 米深，抗
    辯被上訴人有過失云云，尚不足採信。
  2.上訴人辯稱：水工處於90年3 月5 日辦理管線會勘協調會，
    水工處人員即主持人甲○○曾向各管線單位表示，若在3 公
    尺以下埋有管線應先告知，但會後被上訴人卻怠於告知上開
    工程施工範圍有埋於3 公尺以下之管線，亦有過失云云，證
    人甲○○亦證稱：若在3 公尺以下埋有管線者，應事先告知
    等語。惟查，依系爭污水管線修繕工程施工前管線會勘紀錄
    結論有3 點：1.今日未提供管線套繪圖之管線單位，請於7
    日內補送主辦單位。2.請顧問公司及承商（指上訴人）於試
    挖日前3 日通知管線單位到場指揮。3.孟子路與博愛路口段
    有台電高屏供電特高壓管線抵觸，屆時，再行辦理現場會堪
    解決等語（原審卷72 頁） ，果證人甲○○有告知：若在3
    公尺以下埋有管線者，應事先告知云云，何以會勘結論無此
    項記載，足見證人甲○○上開證詞，與事實不符，尚無可採
    。依會勘結論第2 點指示：於試挖日前3 日通知管線單位到
    場指揮。上訴人於開工試挖前既未通知被上訴人，被上訴人
    不知上訴人何時欲開工試挖，自無從派員到場協助上訴人施
    工，告知管線埋設位置及其埋設深度，被上訴人自無違反告
    知義務，且無任何過失可言。上訴人所辯被上訴人怠於告知
    上開工程施工範圍有埋於3 公尺以下之管線，亦有過失云云
    ，自無足採。
  3.上訴人又辯稱：被上訴人於埋設管線時又未依規定設置警示
    標帶，顯與有過失云云，然查，被上訴人就爭管線於81年5
    月完工後，製作管溝剖面圖（原審卷86頁），該管溝剖面圖
    符合工程慣例所繪製，業經高雄市土木技師公會93年12月27
    日高市土技字第09301720號函之附件在卷可憑（原審卷214
    之1 頁）；另依高雄市土木技師公會於系爭事故地點前後開
    挖3 個探查坑鑑定結果，發現第1 孔北側有被上訴人之電信
    黃色警示帶露頭、南側開挖土中有少量破碎之被上訴人警示
    帶，第2 孔北側開挖土中有破碎之遠傳電信黃色警示帶，南
    側有遠傳電信黃色警示帶露頭，第3 孔北側有遠傳電信黃色
    警示帶露頭，南側則無任何破碎警示帶，在第2 、3 孔所發
    現之遠傳電信電纜管線係於92年5 、6 月間施工等情，有該
    公會94年8 月4 日高市土技字第09402260號函所檢送之鑑定
    報告在卷可佐（放卷外），足證被上訴人於埋設管線時，係
    有設置黃色警示帶。而系爭管線係於81年5 月間埋設完成，
    迄至91年12月20日上訴人損壞系爭管線時，已歷經10年多，
    期間更有其他管線單位在系爭事故地點埋設其他管線，而上
    開土木技師公會勘驗時所發現之遠傳電信電纜管線，則係於
    本件事故發生後之92年5 、6 月間施工等情，為上訴人所不
    爭執，自被上訴人於系爭事故地點埋設系爭管線迄至本件事
    故發生時止，既已相隔10年之久，期間復有其他管線單位在
    同一地點施工埋設管線，則縱使被上訴人於埋設系爭管線之
    初有鋪設黃色警示帶，該警示帶亦顯可能因其他管線單位之
    施工而毀損甚至不復存在，況且，於本件事故發生後遠傳電
    信亦在同路段埋設電纜管線，從而尚不得以上開鑑定結果發
    現僅第1 孔處有被上訴人之黃色警示帶，第2 、3 孔處均無
    ，即認定被上訴人有未依規定鋪設黃色警示帶之情形。是以
    ，上訴人執被上訴人未在系爭管線上方鋪設黃色警示帶，抗
    辯被上訴人就本件事故之發生與有過失云云，尚屬無據。
  (三)被上訴人可請求上訴人賠償之金額為多少？
  1.被上訴人主張修復電纜線，共計支出0.4-2400P 市內電纜材
    料費64萬8,125 元、0.4-3200P 市內電纜材料費27萬4,949
    元、180*600 鉛管材料費1,490 元、200* 600鉛管材料費7,
    383 元、4000P 集合接續子材料費3 萬929 元，另委由易達
    通信工程有限公司整修上述市內電纜4 條，支出修復費13萬
    1,333 元，又進行N1-F04光纖電纜接續耗工21.8日，每1 工
    人日薪2,539 元、食宿費每日112 元，僅請求20工日，此部
    分支出5 萬3,020 元，總計支出修復費用114 萬7,229 元，
    為上訴人所不爭執，並有被上訴人提出修復支出費用資料為
    證（原審卷13至20頁），自堪信為真實。
  2.上訴人辯稱：其於發現挖到被上訴人管線時即停止施工，受
    損害之管線僅上訴人挖掘點一小部分，但被上訴人卻將挖掘
    點擴及至面更換電纜，被上訴人就挖掘點以外之更換電攬部
    分自不能向上訴人請求賠償云云，為被上訴人否認，經查，
    被上訴人為修復遭上訴人損壞之系爭電纜線，總計支出修復
    費用114 萬7,229 元之事實，上訴人並不爭執（原審卷261
    頁），而上訴人對其所陳稱其僅挖掘點一小部分管線損壞云
    云，又不舉證以實其說，上開辯解自無可採。
  3.又上訴人辯稱：被上訴人受損之纜線係於81年間埋設，原埋
    設之纜線顯屬舊品，被上訴人以新品更換自應予折舊，不能
    以新品之價額向上訴人請求云云，查，電纜係成束金屬絲，
    在金屬心上，外裹絕緣物，成為一種強不透水的絕緣體
    ，具耐燃性、耐油性、耐化學藥品性、耐濕性。本件被上訴
    人受損之纜線及鉛管均係埋設在地下，除非天災地變或人為
    因素破壞，幾無耗損可能，且與一般物品暴露地表，遭受日
    曬風吹雨打及氧化作用致受侵蝕耗損而有折舊情形，並不相
    同，是上訴人主張被上訴人以新品更換自應予折舊云云，尚
    無可採。
六、綜上所述，上訴人既有於上開時地損壞被上訴人系爭管線之
    行為，自應對被上訴人負損害賠償責任，而被上訴人對於系
    爭管線損害事故之發生，並無過失，上訴人自應賠償被上訴
    人全部之損害，從而，被上訴人依電信法第45條第2 項規定
    ，請求上訴人給付114 萬7,229 元，及自起訴狀繕本送達之
    翌日即93年2 月6 日起至清償日止，按年利率5%計算之利息
    ，為有理由，應予准許。原審判命上訴人如數給付，於法並
    無不合。上訴意旨指摘原判決不當，求予廢棄改判，為無理
    由，應予駁回。
七、據上論結，本件上訴為無理由，依民事訴訟法第449 條第1
    項、第78條，判決如主文。
中    華    民    國    95    年    6     月    7     日
                              民事第五庭
                                  審判長法官     蔡明宛
                                  法      官     黃國川
                                  法      官     曾錦昌
以上正本證明與原本無異。
本件不得上訴。
中    華    民    國    95    年    6     月    7     日
                                  書  記  官     郭蘭蕙


司法院資訊處製作；財團法人民間司法改革基金會備份。
